【裁判字號】    98,上易,773
【裁判日期】    991214
【裁判案由】    回復原狀等
【裁判全文】
臺灣高等法院民事判決                 98年度上易字第773號
上  訴  人  謝光榮
訴訟代理人  劉大新律師
複 代理 人  舒建中律師
被 上訴 人  陳月朗
            方耀明
            陳龍馬
            黃陳秀英
            黃碧華
            林碧洲
            張添泉
            林蔡錦
            李尚娟
            高天益
            王淑貞
            陳解碧珠
            楊秀英
            林世奎
            吳賜福
            葉惠慎
            黃麗娜
            王捷輝
            羅久堡
            林子敬
            洪雪香
            王心瑩
            陳林璧
            張碧霞即何根傑之.
            何兆軒即何根傑之.
            何雨庭即何根傑之.
            何鳳妍原名何敏燕.
            何明正
            莊平開
共      同
訴訟代理人  黃正淮律師
被 上訴 人  謝芳琪
            廖桂香
            台貿海陸工程有限公司
法定代理人  許美妍
上列當事人間回復原狀事件，上訴人對於中華民國98年5 月22日
臺灣臺北地方法院97年度訴字第1363號第一審判決提起上訴，本
院於99年11月30日言詞辯論終結，判決如下：
    主      文
原判決廢棄。
被上訴人應將附圖虛線區域面積四點四九平方公尺內如附件所示
之消防設備機組及管線拆除。
第一、二審訴訟費用由被上訴人負擔。
    事實及理由
壹、程序方面
一、被上訴人何根傑於98年7 月30日死亡，其繼承人張碧霞、何
    兆軒、何雨庭具狀聲明承受訴訟（見本院卷(二)第2 頁），核
    無不合，應予准許。
二、被上訴人謝芳琪、廖桂香、台貿海陸工程有限公司未於言詞
    辯論期日到場，核無民事訴訟法第386 條各款所列情形，爰
    依上訴人之聲請，由其一造辯論而為判決。
三、本院審理範圍如下：
  (一)上訴人於原審依據民法第767 條所有物返還請求權、第179
    條不當得利返還請求權之規定，請求被上訴人及原審同案被
    告松江之星華廈管理委員會應將占用上訴人所有坐落台北市
    ○○區○○段6 小段第135 地號上建號38之建物如附圖虛線
    所示區域內之管線設備遷移並回復原狀 （見原審調字第962
    號卷第3頁）、返還新台幣（下同）123,013元本息及自最後
    起訴狀繕本送達之翌日起至遷移上開設備管線之日止，按月
    給付上訴人2,619元（見原審調字第962號卷第2-9頁）。
  (二)原審判決上訴人全部敗訴，上訴人不服，提起上訴，並於99
    年5月12日具狀追加民法第184條、第185條規定 ，請求原審
    同案被告松江之星華廈管理委員會應連帶與被上訴人將附圖
    虛線區域內如附件所示之消防設備機組及管線拆除；擴張被
    上訴人應連帶返還之金額為263,220元本息及自最後起訴狀
    繕本送達之翌日起至遷移上開設備管線之日止，按月給付上
    訴人4,387元（見本院卷(一)第220-223頁）。
  (三)嗣於99年6月23 日具狀撤回關於本件不當得利返還請求權及
    對原審同案被告松江之星華廈管理委員會部分之起訴及上訴
    （見本院卷(一)第256-259頁）。
  (四)綜上，本院審理之範圍僅限於上訴人依據民法第767 條規定
    ，請求被上訴人應將如附圖虛線區域內如附件所示之消防設
    備機組及管線拆除部分，合先敘明。
貳、程序方面：
一、上訴人起訴主張：伊與被上訴人均係松江之星華廈（下稱系
    爭大樓）之住戶；伊於86年2月5日以買賣為原因，取得坐落
    臺北市○○區○○段6小段135地號應有部分10/320之土地暨
    其上同段38建號即門牌號碼臺北市○○區○○路235巷35號1
    樓之建物（下稱系爭建物）之所有權，系爭建物之附屬建物
    即陽台部分面積12.25平方公尺 （下稱系爭陽台），則於89
    年7月3日始補登記為伊所有，惟松江之星華廈全體住戶即被
    上訴人及伊共有如附圖虛線區域內如附件所示之消防設備機
    組及管線（下稱系爭消防設備），未經伊同意，即占用伊所
    有系爭陽台如附圖虛線所示區域，爰依民法第767 條所有物
    妨害除去請求權之規定，請求如上所述。
二、被上訴人謝芳琪、廖桂香、台貿海陸工程有限公司未於言詞
    辯論期日到場，亦未提出書狀為任何陳述或聲明。
三、其餘被上訴人（下稱被上訴人等）則以：系爭消防設備所在
    如附圖所示之區域，於系爭松江之星華廈興建之初，並未登
    記為上訴人所有，該區域原為系爭大樓法定空地之一部，依
    系爭建物第一手住戶與建商簽訂買賣契約書第5、9條約定，
    全體住戶均同意該區域供為公共使用，並已設置系爭消防設
    備如現況，多年來均無異議；上訴人之前手即訴外人黃淑貞
    購買後，亦無任何爭議， 且上訴人於86年1月21日向訴外人
    黃淑貞購買系爭建物時，已於買賣契約載明：「買賣不動產
    房屋，其室內外門窗、廚廁與現有附屬水電衛生設備或大樓
    公共設施等定著物…，賣方依原狀移交與買方」，並註明其
    買賣係「現況」買賣，足見上訴人於購買時已承受其前手黃
    淑貞「同意」系爭消防設備得占有使用如附件所示之區域；
    況系爭消防設備係系爭大樓必要之法定設施，屬全體住戶（
    包括上訴人）共有，上訴人要求拆除系爭消防設備，將造成
    全體住戶消防上危險等損人不利己之情狀，顯屬權利濫用亦
    違反誠實信用原則等語，資為抗辯。
四、原審對上訴人之請求，判決：上訴人之訴駁回。上訴人不服
    ，提起上訴，聲明：被上訴人應連帶將附圖虛線區域內如附
    圖所示漆有紅色油漆之消防設備機組及管線拆除。被上訴人
    等則聲明：上訴駁回。
五、按所有人對於妨害其所有權者， 得請求除去之，民法第767
    條第1 項中段訂有明文。本件上訴人主張系爭陽台係系爭建
    物之「附屬建物」，業經臺北市中山地政事務所依土地登記
    規則第72、 84條及建物所有權第1次登記法令補充規定第11
    點之2規定審查無誤後，以該所89年6月17日北市中地一字第
    8961047200號公告15日無人異議後，於89年7月3日完成補登
    記附屬建物陽台部分面積12.25 平方公尺為上訴人所有；松
    江之星華廈全體住戶即被上訴人及上訴人共有如附件所示之
    消防管線等設備，未經上訴人同意，即占用上訴人所有系爭
    陽台如附圖虛線所示面積4.49平方公尺之事實，業據提出建
    物登記簿謄本、所有權狀為證（見原審調字第962號卷第70-
    75頁），並有臺北市中山地政事務所97年8月4日北市中地一
    字第09731220400號函可證（見原審卷(一)第212頁），復經本
    院及原審法院會同兩造至現場勘驗，並囑託臺北市中山地政
    事務所派員測量屬實，有勘驗筆錄、照片10幀、臺北市中山
    地政事務所97年7月29日北市中地二字第09731151700號函檢
    送之土地複丈成果圖可憑（見原審卷(一)第203-206、210-211
    頁；本院卷(一)第138-139頁、第172-173頁），被上訴人等對
    此復不爭執，未到場被上訴人謝芳琪、廖桂香、台貿海陸工
    程有限公司經合法通知不到場爭執，自堪信為真實。惟被上
    訴人等仍執前詞置辯，茲分述如下：
  (一)被上訴人等共有之系爭消防設備是否有權占用系爭陽台如附
    圖所示？
    1.被上訴人等抗辯：系爭消防設備所在如附圖所示之區域，
      於系爭大樓興建之初，尚未登記為上訴人所有等語，上訴
      人對此不爭執，固堪信為真實。惟，被上訴人等抗辯：該
      區域原為系爭大樓法定空地之一部云云，上訴人則予否認
      。查：
      (1)松江之星華廈領得68使字第0350號使用執照所附之竣工
        圖一樓橘色線標示範圍（即系爭陽台）應屬「陽台」，
        有台北市政府工務局89年5月25日北市工建字第89
        31308800號書函可證（見原審調字第962號卷第74-75
        頁）。
      (2)系爭陽台原應如建築技術規則建築設計施工編第1 條第
        3款及第20款定義 「突出建築物外牆中心線或其代替柱
        中心線，其直上方有遮蓋物」之附屬建物，但其使用現
        況，除與系爭建物共同使用之共用壁外，又已在該處直
        上方遮蓋物之投影區域內，另砌築三面牆壁，加設可供
        出入之鋁門，形成一獨立之建物，系爭消防設備即設置
        其內，有現場照片可證（見本院卷(一)第138-139頁），
        並經本院赴現場勘驗明確（見本院卷(一)第172-173頁）
        。
      (3)證人即松江之星華廈原始住戶林方珠復證稱：「（問：
        你住的房子是否你的？）我住的房子35號3 樓，在預售
        階段我就向建商買了，是我用的名字登記，但在73年我
        先生過世，我把房子贈與給我小兒子，現在房子是登記
        我小兒子的名字。（問：你住的房子是否有再轉手？）
        沒有，只有贈與給我小兒子。35號2樓 之1 也是我的房
        子，是登記在我大兒子的名下。（問：你住進系爭大樓
        時，消防線設備是放在哪裡？）就是現在1 樓如附圖紅
        色部分…」等語（見原審卷(二)第45、46頁）。
      (4)據上，足認系爭消防設備係占用上訴人所有之「系爭陽
        台」，此與系爭陽台所坐落為松江之星華廈全體住戶共
        有之「法定空地」，分屬二個不同之權利標的，被上訴
        人等抗辯系爭消防設備所在如附圖所示之區域係松江之
        星華廈大樓「法定空地」之一部，尚屬誤會。
    2.被上訴人再抗辯：依系爭建物第一手住戶與建商簽訂之買
      賣契約書第5 、9 條約定，全體住戶均同意系爭消防設備
      所在如附圖所示之區域供公共使用，多年來均無異議，足
      認伊等共有之消防設備有權占用該區域云云。惟查，松江
      之星華廈建商與各住戶所簽訂之買賣契約第5 條係約定：
      「為維護本大廈其他住戶之權益及其使用之便利，甲方及
      其關係人在任何情形下，均不得以任何方式佔用本大廈之
      『公共使用』部分及其他設備，如樓梯、川堂、巷道及『
      法定保留空地』等」；第9 條則係約定：「甲方於簽訂本
      約時，業經事先參考乙方所繪供之平面圖，自行選擇決定
      ，持分產權登記之面積與實際使用面積縱有不符，甲方絕
      無異議，放棄任何權利主張，並同意其所有『基地』之一
      部分提供作大廈公共使用或裝置公共設施，絕無異議」，
      有該買賣契約可憑（見原審卷(一)第128- 136頁），足認該
      買賣契約第5 條款揭櫫全體住戶不得占用大廈之公共使用
      部分及其他設備，如樓梯、川堂、巷道及法定保留空地等
      之依據；第9 條則係全體住戶就其「共有基地」供大廈公
      共使用或裝置公共設施之約定，核均與「上訴人所有之系
      爭陽台」無關，被上訴人據此抗辯其等有權占用系爭陽台
      ，於法即非有據。
    3.被上訴人又抗辯：上訴人之前手即訴外人黃淑貞購買後，
      無任何爭議，上訴人於86年1 月21日向訴外人黃淑貞購買
      系爭建物時，亦於買賣契約載明：「買賣不動產房屋，其
      室內外門窗、廚廁與現有附屬水電衛生設備或大樓公共設
      施等定著物…，賣方依原狀移交與買方」，並註明其買賣
      係「現況」買賣，足見上訴人於購買時已承受其前手黃淑
      貞「同意」系爭消防設備及管線得占有使用如附圖所示之
      區域，上訴人應受其拘束云云。但，上訴人與訴外人黃淑
      貞間之買賣契約，僅係「上訴人與訴外人黃淑貞間」就「
      系爭建物」現況買賣之約定，尚不足採為「被上訴人與上
      訴人間」有合法使用「系爭陽台」之正當權源。
    4.本院行使闡明權，質諸被上訴人等：「如何證明一樓陽台
      有約定共用」？答以：「建設公司出售房屋給上訴人前前
      手及前前手出售予前手時，歷次前手都有同意」。再問：
      「有何證據」？則答稱：「沒有證據」（見本院卷(二)第54
      頁）。
    5.此外，被上訴人等又未舉證以實其說，則其等抗辯有權使
      用系爭陽台云云，不足採信。
  (二)上訴人請求拆除系爭消防設備有無權利濫用或違背誠實信用
    原則之情事？
    被上訴人等抗辯：系爭消防設備係系爭大樓必要之法定設施
    ，屬全體住戶（包括上訴人）共有，上訴人要求拆除該設備
    將造成全體住戶消防上危險等損人不利己之情狀，顯屬權利
    濫用亦違反誠實信用原則云云；上訴人仍予否認。查：
    1.按公寓大廈係指構造上或使用上或在建築執照設計圖樣標
      有明確界線，得區分為數部分之建築物及其基地。又觀之
      公寓大廈管理條例之立法目的係為加強公寓大廈之管理維
      護，提昇居住品質。且本條例施行前已取得建造執照之公
      寓大廈，得不受第7 條各款不得為約定專用部分之限制，
      公寓大廈管理條例第3 條第1 款、第1 條、第55條分別定
      有明文，是凡符合公寓大廈管理條例所定公寓大廈要件者
      ，於公寓大廈管理條例施行後，除該條例有不適用之明文
      外，亦應有其適用。本件松江之星華廈為鋼筋混泥土造之
      地下1 層、地上7 層建物，共分為29戶之建築物，於66年
      、68年間取得建造執照與使用執照，且構造上、使用上、
      建築執照設計圖樣均有明確界線，而得區分為數部分之建
      築物及其基地，屬公寓大廈管理條例所稱之公寓大廈，是
      於公寓大廈管理條例施行後，除該條例有不適用之明文外
      ，應仍有其適用，合先敘明。
    2.次按建築法第97條規定，有關建築技術規則由內政部定之
      ，內政部爰訂定建築技術規則，該規則建築設備編第三章
      消防設備第一節消防栓設備、第43條規定：「消防栓之消
      防立管管系，應採用符合中國國家標準之鍍鋅白鐵管或黑
      鐵管」、第44條規定：「消防栓之消防立管管系竣工時，
      應作加壓試驗，試驗壓力不得小於每平方公分14公斤，如
      通水後可能承受之最大水壓超過每平方公分10公斤時，則
      試驗壓力應為可能承受之最大水壓加每平方公分3.5 公斤
      。試驗壓力應以繼續維持兩小時而無漏水現象為合格」、
      第45條規定：「消防栓之消防立管之裝置，應依左列規定
      ：一管徑不得小於63公厘，並應自建築物最低層直通頂層
      。…」、第48條規定：「裝置消防立管之建築物，應自備
      一種以上可靠之水源。水源容量不得小於裝置消防栓最多
      之樓層內全部消防栓繼續放水20分鐘之水量，但該樓層內
      全部消防栓數量超過5 個時，以5 個計算之。前項水源，
      應依左列規定：…三壓力水箱及加壓水泵：水箱內空氣容
      積不得小於水箱容積之三分之一，壓力不得小於使建築物
      最高處之消防栓維持規定放水水壓所需壓力。水箱內貯水
      量及加壓水泵輸水量之配合水量，不得小於前項規定之水
      源容量。水箱內壓力減低時，水泵應能立即啟動。水泵應
      與緊急電源相連接。四在自來水壓力及供水充裕之地區，
      經當地主管自來水機關之同意，消防水泵或加壓水泵得直
      接接自來水管…」，足見消防管線立管、消防水箱、消防
      壓力水箱及加壓水泵等設備，均係依建築技術規則所必需
      之設備，若建築師未於建築施工設計圖，預留該等空間及
      場所，勢將無法通過建築主管機關審核，亦無法獲得建築
      執照及使用執照之核發。本件如附圖所示區域內設置系爭
      大樓之消防水管、輸送用水等管線設備，固可認係松江之
      星華廈依建築法規定之必要設備。
    3.惟，現設於上訴人所有如附圖所示之系爭消防設備，與松
      江之星華廈經送審合格取得使用執照所附圖說上應設置之
      消防設備不符， 有台北市建築管理處99年1月27日北市都
      建照字第09963521000號函檢附松江之星華廈 68使字第03
      50號使用執照竣工圖說相關資料影本可憑（見本院卷(一)第
      177-198頁），兩造對此復不爭執，堪認現設於上訴人所
      有系爭陽台上之消防設備，根本不符合原核給使用執照之
      圖說設計；本院於98年12月25日赴現場履勘時，系爭消防
      設備處於無法使用之損壞狀況，又因系爭大樓地下室出租
      予訴外人法堤國際婚紗公司供營業使用，該婚紗公司違法
      將地下室之相關消防設備以裝潢完全遮蔽，致無法確認現
      有消防設備機組，往下是否連接地下室之消防管線；再赴
      系爭大樓樓頂會勘，本件消防管道竟無任何動力可供送水
      ，此據本院會同台北市消防局赴現場勘驗屬實，製有勘驗
      筆錄可證 （見本院卷(一)第172-173頁）。被上訴人等違反
      原送審合格使用執照所附圖說之設計，將該大樓之消防設
      備任意置於上訴人所有之陽台上，其違反原法令核准之行
      為顯無保護之必要，再參諸現有設於系爭陽台上之消防設
      備，往下通往地下室部分因違法裝潢遮蔽其消防功能，往
      上通往頂樓管道又無任何動力送水，均不符合上述為維護
      大樓安全所設之相關建築法令，則上訴人請求將該違法且
      處於損壞狀況之系爭消防設備拆除，尚難認有何權利濫用
      之情事。
    4.此外，被上訴人等復未舉證證明上訴人請求拆除系爭消防
      設備有何違背誠實信用之情形，則其此部分之抗辯，亦無
      足取。
六、綜上所述，上訴人主張被上訴人共有如附件所示之系爭消防
    設備無權占用其所有如附圖面積4.49平方公尺之區域，為可
    採信；被上訴人等抗辯上訴人前手同意其等使用系爭消防設
    備所在之法定空地，上訴人應受其拘束；上訴人請求拆除本
    大樓必要之消防設備係屬權利濫用，有違誠信原則云云，不
    可採信，則上訴人依據民法第767 條所有物妨害除去請求權
    之規定，請求被上訴人應將附圖虛線區域內如附件所示之消
    防設備機組及管線拆除，於法有據，應予准許。原審就上開
    應准許部分，為上訴人敗訴之判決，尚有未洽，上訴意旨指
    摘原判決此部分不當，請求改判為有理由，爰將原判決此部
    分廢棄，改判如主文第二項所示。
七、本件事證已臻明確，兩造間其餘主張及舉證，經本院審酌後
    認與判決之結果不生影響，爰不予逐一論列，附此敘明。
八、據上論結，本件上訴人之上訴為有理由，依民事訴訟法第45
    0條、第78條、第463條、第385條第1項，判決如主文。
中    華    民    國    99    年    12    月    14    日
                    民事第十五庭
                        審判長法  官  林恩山
                              法  官  郭松濤
                              法  官  陳雅玲
正本係照原本作成。
不得上訴。
中    華    民    國    99    年    12    月    15    日
                              書記官  潘大鵬

司法院資訊處製作；財團法人民間司法改革基金會備份。
